【裁判字號】    98,國,7
【裁判日期】    990617
【裁判案由】    國家賠償
【裁判全文】
臺灣臺南地方法院民事判決                 98年度國字第7號
原      告  乙○○
            民國87年2月2.
法定代理人  甲○○○
訴訟代理人  李淑妃律師
被      告  臺南縣政府
法定代理人  丙○○
訴訟代理人  楊丕銘律師
上列當事人間請求國家賠償事件，經本院於民國99年6月2日言詞
辯論終結，判決如下：
    主  文
原告之訴駁回。
訴訟費用新臺幣伍萬伍仟陸佰肆拾捌元由原告負擔。
   事實及理由
壹、程序方面：
一、按依國家賠償法第3條第1項請求損害賠償者，以該公共設施
    之設置或管理機關為賠償義務機關；又依國家賠償法請求損
    害賠償時，應先以書面向賠償義務機關請求之；賠償義務機
    關拒絕賠償，或自提出請求之日起逾30日不開始協議，或自
    開始協議之日起逾60日協議不成立時，請求權人得提起損害
    賠償之訴，國家賠償法第9條第2項、第10條第1項及第11條
    第1項前段分別定有明文。
二、本件原告主張被告為臺南縣楠西鄉○○村○○○○鄉道由梅嶺
    山上往山下7公里處下坡轉彎路段（下稱系爭肇事路段）之
    設置及管理機關，其於興建系爭道路時，就橫斷面、平均行
    駛速率、摩擦係數、橫向、停車視距、超車視距、應變視距
    、平曲線最小半徑、最大超高漸變率、免設超過曲線半徑、
    最短長度、免設緩和曲線半徑、複曲線、平曲線最短長度、
    縱坡度、豎曲線及結構物及有關附屬設施，均未依「公路路
    線設計規範明細表」之設計要求興建，原告偕同父母鍾鴻生
    、吳美秀於民國95年12月3日搭乘遊覽車，行經系爭肇事路
    段時，遊覽車失控衝下30公尺深之溪谷，致原告受傷及鍾鴻
    生、吳美秀死亡。原告就其所受損害以書面向被告請求國家
    賠償，已據被告函覆拒絕賠償在案等情，此有被告98年1 月
    23日府行濟字第0970269338號函附拒絕賠償理由書附卷可憑
    （本院98年度補字第102號卷，第8-11頁），是原告已依上
    開國家賠償法規定踐行與賠償義務機關之協議先行程序，原
    告於被告拒絕賠償後，提起本件訴訟，程序上並無不合，先
    予敘明。
乙、實體方面：
一、原告起訴主張：
  (一)原告乙○○於95年12月3日偕同父親鍾鴻生、母親吳美秀
      與高雄市鼎金國小家長會成員及家屬，搭乘訴外人八方通
      運公司車號AA-910號之大型遊覽車，到臺南縣楠西鄉梅嶺
      遊玩，於是日下午4時26分許，回程經臺南縣楠西鄉○○
      村○○○○鄉道由梅嶺山上往山下7公里處下坡轉彎路段時，
      該遊覽車突然失控衝下30公尺深之溪谷，造成車內45人，
      22人死亡、23人輕重傷之慘案。其中原告雙側肺挫傷併左
      側氣胸、左側股骨髁閉鎖性骨折、頭部損傷、右側上眼瞼
      撕裂傷及多處擦傷等傷害；另原告乙○○之父親鍾鴻生、
      母親吳美秀則不幸死亡。
  (二)按「公有公共設施因設置或管理有欠缺，致人民生命、身
      體或財產受損害者，國家應負損害賠償責任。」國家賠償
      法第3條第1項定有明文，經查：
    1.本件車禍事故之肇事路段即臺南縣楠西鄉灣丘村南188線
      由梅嶺山上往山下7公里處，係於民國72年納入鄉道系統
      ，依公路法第6條規定，其管理機關為被告臺南縣政府。
      且該鄉道南188線之公路等級，依交通部75年12月26日交
      技（75）字第30204號函頒公路路線設計規範明細表之功
      能系區○○○○路之地區公路，依地區分類為山嶺區，此
      有被告96年6月12日府觀建字第0960126786號函可証。然
      依上開公路路線設計規範表之設計要求，被告興建該188
      線鄉道時，就橫斷面、平均行駛速率、摩擦係數、橫向、
      停車視距、超車視距、應變視距、平曲線最小半徑、最大
      超高漸變率、免設超過曲線半徑、最短長度、免設緩和曲
      線半徑、複曲線、平曲線最短長度、縱坡度、豎曲線及結
      構物及有關附屬設施等，均未依上開規範明細表之設計要
      求興建設置該道路，可見其有設置上之欠缺，且該欠缺與
      本件車禍之發生有相當因果關係。
    2.再者，本件肇事路段因屬危險路段，5年內已發生5次翻車
      事故，係不適合遊覽車此類大型客車行駛之路段，前地方
      人士曾建議禁止大型遊覽車行駛該路段，惟後因受到業者
      壓力，才未發布該禁令。而在本件車禍發生重大傷亡，受
      社會矚目後，被告才自96年12月30日起至今，管制軸距4
      公尺以上、總重量6.5公噸以上之大客車進入，改以小巴
      士接駁，試圖亡羊補牢。由此可見，被告在管理該188線
      道路時，未禁止大型遊覽車進入該路段，亦有管理上之缺
      失，以致於造成本件車禍的發生原因之一。
    3.綜上所述可知，被告就本件肇事路段之設置及管理均有缺
      失，參之最高法院85年台上字第2776號判例謂：「國家賠
      償法第三條所定之國家賠償責任，係採無過失主義，即以
      該公共設施之設置或管理有欠缺，並因此欠缺致人民受有
      損害為其構成要件，非以管理或設置機關有過失為必要。
      」故相對人應對本事件負國家賠償責任。
  (三)承前所述，本件被告應負國家賠償責任，且依國家賠償法
      第5條規定：「國家損害賠償，除依本法規定外，適用民
      法規定。」，準此，原告依民法侵權行為之規定，爰將原
      告請求之項目及數額臚列如下：
    1.因原告受傷請求賠償部分：
      (1)救護車費用：新臺幣（下同）4,830元。
      (2)醫療費用：50,000元。
      (3)看護費用：31,400元。
      (4)精神慰撫金：1,200,000元。
      (5)合計請求金額：1,286,230元。
    2.因原告父親鍾鴻生死亡，原告所得請求之損害賠償：
      (1)精神慰撫金：請求精神慰撫金新台幣360萬元
      (2)扶養費：鍾鴻生於95年12月3日死亡，原告當時為8歲9
        個月又9日（87年2月24日生），算至20歲，尚有11年2
        個月又21日即11.17年。依高雄市平均每人每月消費支
        出為18,319元，再依霍夫曼係數表計算，則原告得向被
        告請求撫養費994,722元【計算式：18,319元×12×﹝
        8.94 +（9.59－8.94）×0.17﹞÷2＝219,828元×9.05
        ÷2＝994,722元】。
      (3)喪葬費：248,000元。
    3.因原告母親吳美秀死亡，原告所得請求之損害賠償：
      (1)精神慰撫金：請求精神慰撫金新台幣360萬元
      (2)扶養費：吳美秀於95年12月3日死亡，原告當時為8歲個
        9月又9日（87年2月24日生），算至20歲，尚有11年2個
        月又21日即11.17年。依高雄市平均每人每月消費支出
        為18,319元，再依霍夫曼係數表計算，則原告得向被
        告請求撫養費994,722元【計算式：18,319元×12×﹝
        8.94 +（9.59－8.94）×0.17﹞÷2＝219,828元×9.05
        ÷2＝994,722元】。
      (3)喪葬費：191,000元。
    4.以上共合計：10,914,674元。
    5.另因原告已從八方通運有限公司就鍾鴻生、吳美秀死亡各
      獲賠360萬元及180萬元，均抵銷原告因鍾鴻生、吳美秀死
      亡之精神慰撫金部份，故僅請求5,514,674元。
  (四)對於被告抗辯之陳述：
    1.被告自承該南188線道路原係產業道路，於民國72年間始
      由被告加以拓寬後，納入鄉道系統，可見其於拓寬之初，
      並未依公路路線規範設計。對此，被告雖辯稱上開規範係
      交通部於75年12月26日頒訂，基於法律不溯及既往原則，
      而謂該188線道不適用云云。然查，自72年至本車禍發生
      時（95年），已有23年，而道路路面之平均使用壽命約2
      年，尤其在山嶺區，因雨天較多，其使用壽命更短，其間
      勢必經數十次之整修，惟從被告所提系爭道路之前的設計
      資料，被告只提出於車禍後委託正昇工程顧問有限公司之
      設計圖，可見在本件車禍之前，系爭道路根本從未按公路
      路線設計規範之要求設計施工。而且，道路開放通行使用
      期間，其主管機關應負有保持其施工符合法令要求之義務
      ，否則即屬設置或管理有欠缺。因之，被告應擔保系爭道
      路於本件事故發生時之路面符合法規，此與法律不溯及既
      往原則無關。
    2.次查通往梅嶺風景區○○路既陡又彎，被告僅於路旁樹立
      一只「下坡路段長、請用低速檔」之警告標誌，並未依「
      道路交通標誌標線號誌設置規則」第22條、第23條第4款
      、第24條、第25條、第26條、第85條、第134條及第179條
      之規定設置。且依正昇工程顧問有限公司97年7月22日97
      正工字第872號函檢送「臺南縣楠西鄉南188總彎道改善工
      程」相關資料顯示，本件車禍發生時之原舊有道路（即工
      區2至工區3）有下列缺失：(1)於舊道路轉彎處未設「防護
      牆」，但改善工程則有之。(2)於舊道路坡度過徒，縱坡度
      不符規定，故改善工程填方方式改善其坡度。(3)於舊道路
      無超高漸變設計，而改善工程有之。(4)既有紐澤西護欄不
      符規定，故重新設計。又修建道路工程時，對於車輛行經
      彎道之安全措施，有超高度之設計與超高度之設施，即在
      外側（本件之彎道線向左）將路面加高以抵抗車輛在行進
      中所產生之離心力，使行車平穩並可保持正常之行車速度
      ，本件肇事地點之彎道並無此種超高設施致車輛行經該彎
      道時，因離心力無法抵抗，致車身逸出路外，發生危險，
      顯為公有公共設施因設置或管領有欠缺，於本件車禍之發
      生有直接因果關係。
    3.另依鈞院97年度重國字第2號國家賠償事件委請台灣省土
      木技師公會就臺南縣楠西鄉南188線梅嶺交通事故安全鑑
      定報告書之結論：「南188線由梅嶺山往下7公里路段前後
      600公尺肇事路段，並不完全符合公路路線設計規範明細
      表第六級山嶺區之各項設計要求。」、「1.在肇事路段（
      南188線6K+400至7K+780）（1）：符合公路路線設計規範
      者有車道寬、路肩寬、超高、正常路拱、複曲線等項。（
      2）：不符合公路路線設計規範者有平曲線最小半徑及最
      大縱坡度二項」。依鑑定報告第9頁，系爭道路如按速限5
      0公里之速率為設計標準認定，則於本件車禍發生後被告
      重新設計之路面，其中平曲線最小半徑有95%不符合公路
      路線設計規範，其中縱坡度亦有77%不符合，故系爭肇事
      路段有設置上之欠缺，應無疑問。另依鑑定報告第8頁，
      其固認定肇事路道於本件車禍後經改善後之車道寬、路肩
      寬、超高、正常路拱、複曲線等，符合設計規範。但此均
      是在改善後之情況，尚不能遽爾認定改善前、車禍發生時
      之路面有符合規定。末依鑑定報告第10頁：「換句話說，
      在肇事之彎道處，依速限30公里／小時行駛是安全的；但
      依速限50公里／小時行駛則未必安全。」，可見被告於系
      爭道路以50公里為速限，不當。參之鑑定報告第12頁謂：
      「依工程觀點而言，上開肇事路段於案發時之路況，就營
      業大客車而言，只適合低速行駛，不適合高速行駛。」、
      「但50公里之速率比30公里之速率在同一彎道開車時，危
      險性更高。」，足証被告開放大客車行駛，且訂定速限為
      50公里，亦有缺失。
    4.再依交通部函復鈞院之99年1月22日交授公字第099000108
      7函說明三、(一)可知：因本件路段之速限為50kph，故其
      實際設計速率不得低於50kph；惟依鑑定報告第9頁所示，
      若以速限50kph判定，則系爭肇事路段平曲線最小半徑不
      合格率達95%，最大縱坡度不合格率77%，其之設置有顯著
      之瑕疵。又依該函說明三、(二)所示，其雖未直接回答
      本件肇事路段是否適合開放營業大客車行駛，但從被告於
      本件車禍甫發生不久後之95年12月18日，即公告禁止大客
      車行駛乙節，可印証本件肇事路段不適合行駛大客車，乃
      被告於車禍後方之亡羊補牢，足証其有管理上之缺失。
    5.關於因果關係之認定，鑑定報告之意見固謂：「即使上開
      肇事路段若符合公路路線設計規範明細表之要求，亦難保
      不出事」云云。然查，就因果關係論之，損害事實之發生
      ，有出於單獨之原因者，例如騎車不注意滑倒；有出於共
      同原因者，例如碰撞之二車均未注意車前狀況。而且依車
      禍實際經驗，其出於複數共同原因者，比比皆是。是在探
      求駕駛行為及國家賠償責任之公共設施欠缺之因果關係時
      ，不得僅以駕駛行為之因子而排除公共設施欠缺之因子。
      例如，挖馬道未在前面適當距離作警示標誌，或有警示標
      誌而照明不足，且剛好遇騎士酒醉開車而發生事故，亦認
      設置之欠缺與事故之間有因果關係。查，本件車禍之類型
      ，係大客車衝出路面而翻車，其所牽涉者，不外乎是車速
      、受重力加速度及離心力之影響。就此，以道路影響車速
      而言，道路之坡度越大，則車輛所受重力加速度越大，故
      在險降坡開車時，縱不踩油門，車速亦會增加，其道理在
      此。次以車輛所受離心力作用而言，其亦牽涉平曲線及超
      高之設計。蓋在平曲線之最小半徑Rmin值逾大，則轉彎較
      和緩，受離心力之作用較小；而超高則是用在抵銷車輛所
      受之離心力，使之受離心力之作用減小，不致偏離車道。
      然而，系爭道路影響重力加速度、離心力之縱坡度、平曲
      線、超高等均不符設計規範，可見此瑕疵與駕駛之駕駛行
      為，為發生車禍之共同原因。末者，本件車禍之類型，非
      車輛相碰撞，而是衝出車道，墜落致死傷，其原因非單純
      為駕駛行為，亦關乎道路之設計與施工，可見道路之欠缺
      為共同原因，而應認有因果關係。
    6.原告從八方通運有限公司獲賠為540萬元，又被告呈提之
      和解協議書，係由家屬代表簽名，非原告實際獲賠之數額
      ，且八方公司亦未對家屬代表為足額清償，被告若對原告
      獲賠540萬元有爭執，或主張八方公司已清償原告1700萬
      元，應負積極舉證責任。
    7.原告請求之精神慰撫金120萬元並無過高，原告雖然因車
      禍而未喪失生命，但是原告所乘坐之遊覽車係從道路摔下
      30公尺高之山谷，原告除受雙側肺挫傷併左側氣胸、左側
      股骨髁閉鎖性骨折、頭部損傷、右側上眼瞼撕裂傷及多處
      擦傷等傷害外，經過住院、手術開刀之痛苦，出院後天天
      作惡夢，需作心理治療，故原告請求精神慰撫金120萬元
      並無過高。又原告於車禍發生時僅8歲，父母雙亡，至親
      之人一夕天人永隔，無依無靠，未來前途茫茫，原告心裡
      之痛苦實筆墨難以形容，故原告請求被告就精神慰撫金部
      份各賠償360萬元，並無過高。
  (五)並聲明：1.被告應給付原告5,514,674元，及自97年11月
      26日起至清償日止，按週年利率百分之5計算之利息。2.
      訴訟費用由被告負擔。
二、被告則以：
  (一)原告所受之損害，與肇事地點路段之道路設計及管理是否
      欠缺，其間並無相當因果關係，故原告之請求確無理由：
      按本件AA-910號營大客車於95年12月3日15時42分許在臺
      南縣楠西鄉○○村○○○○縣道由梅嶺往楠西（西向）即山
      上往山下7公里附近下坡左彎路段時自撞路旁護欄而墜入
      離地面10.9公尺之下方香蕉溪上，其車禍之發生係肇因於
      1.AA-910號營大客車之車齡巳達18年而過於老舊，訴外人
        林嘉正所經營而為該車所靠行之八方通運有限公司，該
        車實際車主為訴外人李茂璋，該車駕駛嚴慧文及吳建信
        等人共同將訴外人林群富所偽造上載該車車齡不逾8年
        之不實行照置於該車車上，以矇騙鼎金國小而順利承攬
        本次旅遊。
      2.AA-910號營大客車於肇事當時係由訴外人嚴慧文委託巳
        遭吊銷營大客車駕照之吳建信駕駛。
      3.吳建信於速限40公里且於彎道及下坡道應以低速檔減速
        慢行並試踩煞車之處，不但漠視上開規定亦且更以時速
        70公里之高速行駛。
      4.吳建信及嚴慧文於駕駛前毫未注意該車之後軸右側輪胎
        胎壓不足，結果使得吳建信於發現車速過快時已然無法
        將該車自高速檔切換至低速檔以減慢車速，上開事實有
        臺灣臺南地方法院檢察署95年度偵字第17892號、96年
        度偵字第721號、96年度偵字第1454號起訴書可稽（該
        起訴書並引用中央警察大學交通學系之道路交通事故鑑
        定報告書、道路交通事故現場圖、道路交通事故調查報
        告表、車禍現場照片等事證）。
      次按，系爭肇事路段之路面並無任何缺陷，且設有彎道遵
      行方向標誌3面、險降坡警告標誌1面、險降坡試踩剎車標
      誌1面、路面劃有減速標線3道、路面劃有分向限制線及道
      路邊線，且肇事路段之行車速限為40公里。倘若遊覽車駕
      駛吳建信駛至系爭肇事路段時遵行上開諸多指示地以時速
      40公里、低速檔、試踩剎車之方式行駛該下坡彎道者則必
      能順利安全通過而必然不會發生本件車禍（或至少通常能
      順利安全通過而通常不會發生本件車禍）；反之吳建信竟
      以時速70公里之高速、高速檔、且未試踩剎車之方式行駛
      該下坡彎道者則縱使系爭路段之設計及管理並無欠缺者亦
      常能發生車禍，是本件車禍之發生實與「肇事地點路段之
      道路設計及管理是否欠缺」間並無相當因果關係，從而原
      告之本件請求自無理由。再按，吳建信自梅嶺山上往山下
      行駛，於行經系爭肇事地點前大約700公尺處時曾先行經
      過一處360度之大彎道而其能順利安全通過，駕駛吳建信
      於此處必有遵照標誌及標線及速限行駛致能順利安全通過
      該360度之大彎道；然系爭肇事地點之彎度不逾90度，而
      吳建信竟不能順利安全通過；足見只要遵照指示行駛者則
      通常（甚至是必然）不會發生車禍（即使彎度大到360 度
      者亦然，更遑論系爭肇事地點之彎度尚不逾90度），由此
      益證本件車禍之發生實與「肇事地點路段之道路設計及管
      理是否欠缺」間並無相當因果關係，是原告之請求自無理
      由。
  (二)肇事地點路段之道路設計及管理，並無欠缺，且亦與原告
      之損害間無相當因果關係，故原告之請求無理由：
    1.關於系爭路段之興建是否符合交通部頒訂之「公路路線設
      計規範明細表」之部分，按原告僅將交通部頒訂之「公路
      路線設計規範明細表」逐一照抄即泛指系爭肇事路段之興
      建不符上開明細表之設計規範所揭示之全部項目，原告此
      種包山包海主張實未盡其民事訴訟上之主張責任而無足取
      ，是原告應先具體主張系爭肇事路段之興建究係不符上開
      明細表之設計規範所揭示之那幾個具體項目始可，否則原
      告即無異係在對系爭肇事路段之興建設計為總體之體檢、
      而不是在進行民事訴訟為私權之主張。何按系爭南188線
      原係產業道路，於72年間始由被告加以拓寬後納入公路鄉
      道系統編定為南188線，而原告所引為依據之「公路路線
      設計規範明細表」係交通部於75年12月26日始以交技（75
      ）字第30204號函頒訂者；基於法律不溯既往之原則，則
      頒訂在後之「公路路線設計規範明細表」，實難適用於興
      建在前之系爭道路上（事實上要求興建在前之道路必須符
      合頒布在後之「公路路線設計規範明細表」者，不但不合
      理且不可能，蓋以興建道路之單位不可能事先預知數年後
      之規範），從而「公路路線設計規範明細表」自難做為
      本件之判斷基準（另案即97年度重國字第2號，台灣省土
      木技師公會之鑑定報告並未斟酌此點），故原告以之為據
      者即無理由而不應准許。
    2.退言之，原告亦未能證明「系爭道路於95年12月3日發生
      系爭事故當時之道路狀況確實不符公路路線設計規範明細
      表之要求」乙項事實，是原告之請求仍無理由。按依另案
      台灣省土木技師公會之鑑定報告，可知其無從確定98年9
      月3日鑑定時之道路狀況與95年12月3日發生系爭事故當時
      之道路狀況是否相同，致該鑑定報告僅能以98年9月3日鑑
      定時之道路狀況以鑑定是否符合「公路路線設計規範明細
      表」，而仍無從鑑定95年12月3日發生系爭事故當時之道
      路狀況是否符合「公路路線設計規範明細表」，是原告自
      係未能證明「系爭道路於95年12月3日發生系爭事故當時
      之道路狀況確實不符公路路線設計規範明細表之要求」乙
      項事實，從而原告之本件請求自係仍無理由而不應准許。
    3.再退言之，系爭車禍之發生，與系爭路段是否符合「公路
      路線設計規範明細表」乙節亦無相當因果關係，是原告之
      請求仍無理由而不應准許。按另案台灣省土木技師公會之
      鑑定報告之認定：(1)系爭路段符合「公路路線設計規範明
      細表」者計有車道寬、路肩寬、超高、正常路拱、複曲線
      等五項，不符「公路路線設計規範明細表」者則有平曲線
      最小半徑、最大縱坡度兩項（按：此係礙於地形之限制，
      因臺灣山地面積占2/3且其高度落差在短短之200公里內自
      將近4000公尺高度降至海平面致不可能能有一條山區道路
      完全符合「公路路線設計規範明細表」之規定，甚至絕大
      多數之山區道路如北橫、中橫、南橫、北宜公路、南迴公
      路等等其不符規定者更甚於系爭路段，是「公路路線設計
      規範明細表」之標準事實上根本不可能在臺灣山區實現，
      然則上開山區道路便均不開闢嗎？當然不能，以故對該等
      山區道路所要求之重點應不在於其是否符合「公路路線設
      計規範明細表」之標準乙節、而應在於其是否做好「減速
      慢行」等之警告設施，否則豈非凡在臺灣山區道路發生之
      車禍均可請求並獲准國家賠償，此為看待本案所必須先有
      之基本認知、且鑑定報告亦不得不承認此點）。(2)雖其如
      此，然倘肇事之營大客車當時完全遵守「彎道遵行方向標
      誌」、「險降坡警告標誌」、「險降坡試踩煞車標誌」、
      「減速標線」、「行車速限30公里（或40公里）」等行駛
      者應屬安全而不致發生本件車禍（即系爭車禍之發生與系
      爭路段不符「公路路線設計規範明細表」之標準無相當因
      果關係），此由肇事之營大客車能安全通過系爭路段前之
      兩處更大彎道者可知倘肇事之營大客車當時完全遵守各項
      警告標誌標線行駛者其必能安全通過較諸系爭路段更彎之
      道路則更何況係安全通過系爭路段。(3)反之，就算系爭路
      段完全符合「公路路線設計規範明細表」之標準，然以肇
      事之營大客車在到達系爭路段（肇事彎道）時車速高達66
      公里/小時而論其肇事之危險性仍大增（按：依道路交通
      安全規則第93條第1項規定「…無速限標誌或標線者，應
      依下列規定：一、行車時速不得超過50公里…。二、行經
      設有彎道、坡路…標誌之路段…應減速慢行，作隨時停車
      之準備。三、應依減速慢行之標誌、標線或號誌指示行駛
      」，則系爭肇事路段當地之速限應為「以50公里／小時為
      基準再予減速慢行，而其減速慢行則須至可隨時停車之程
      度」，準此則系爭肇事路段當地之速限至少應不能高於40
      公里/小時；如考慮到大型遊覽車需要更長之剎車距離之
      因素者則應不能高於30公里/小時，惟縱以速限40公里/小
      時而論，肇事之大客車當時超速之情形，仍至為嚴重而此
      始係本件肇事之真正原因，故系爭車禍之發生實與系爭路
      段是否符合「公路路線設計規範明細表」乙節並無相當因
      果關係。此由以下事實益證其然，遊覽車駕駛吳建信自梅
      嶺山上往山下行駛，於行經系爭肇事地點前大約700公尺
      處時曾先行經過一處彎度達180度俗稱髮夾彎之大彎道時
      其尚能順利安全通過，足見吳建信於此處必有遵照標誌及
      標線及速限行駛致能順利安全通過該180度之大彎道；然
      系爭肇事地點之彎度不逾90度，而吳建信竟不能順利安全
      通過，且依鑑定則吳建信駛至系爭肇事地點時之時速又達
      66 公里/小時，足見若非係吳建信超速甚多者則豈會發生
      本件事故、若吳建信悉依標誌及標線及速限行駛者豈有可
      以順利安全通過彎度達180度之髮夾彎卻反而不能順利安
      全通過彎度不逾90度之系爭彎道之理；基上，可見只要遵
      照指示行駛者則通常甚至是必然不會發生車禍，是謂本件
      車禍之發生實與「肇事地點路段之道路設計及管理是否欠
      缺」間並無相當因果關係）。
    4.另原告雖於其起訴狀提出剪報以主張在本件車禍發生前6
      年間至少已有5起重大車禍事件，且被告於本件車禍後自9
      6年（按：應係95年之誤）12月30日起亦已禁止大客車行
      駛系爭道路致足證系爭道路確有不適合大客車行駛之缺失
      云云。惟查，所謂「在本件車禍發生前6年間至少已有5起
      重大車禍事件」云云，其發生地點是否係在系爭道路之系
      爭路段、其發生原因為何、其肇事車輛係屬何種車輛、何
      以該5起重大車禍事件之被害人均未對管理機關提起國家
      賠償之請求、又發生該等5起重大車禍事件後何以管理機
      關即有「禁止大客車行駛該路段」之注意義務及作為義務
      ？凡此由原告所提出之上開主張中均無法判認，且原告亦
      未加以說明清楚，是原告之上開主張乃無理由，而無足取
      。次查，至於被告於本件車禍後自95年12月30日起禁止大
      客車行駛系爭道路乙節，其禁止與否並無法令明文規定，
      且禁止與否更是意見兩岐仁智互見（梅嶺當地居民及業者
      固較主張不禁止，即使遊客其基於方便考量亦有主張不禁
      止者－此尤其在重大車禍之陰影逐漸淡化後為然；況且全
      臺各地較諸系爭路段更為危險之山區道路如北橫公路、中
      橫公路、南橫公路、南迴公路、蘇花公路、北宜公路、阿
      里山公路等亦均未禁行大客車，致益證山區道路是否禁行
      大客車乙節並無法令予以規範），是被告無論禁止或不禁
      止者均無涉法令之違反，且亦總有父子騎驢之難為。從而
      被告於本件車禍發生後乃順勢依當時民氣及輿論自95年12
      月30日起禁止大客車行駛系爭道路，被告之上開所為實無
      涉於「系爭道路是否『應』禁止大客車行駛」之判斷，是
      原告之上開主張仍無理由而無足取。再查，更何況，縱認
      被告就系爭路段應禁止或管制大客車通行而被告卻未禁止
      或管制大客車通行者，原告之請求仍無理由，蓋以如前所
      述，倘若遊覽出駕駛悉依該路段之標誌及標線及速限之指
      示行駛該下坡彎道者則其必能順利安全通過而必然不會發
      生本件車禍（或至少通常能順利安全通過而通常不會發生
      本件車禍，此由其可安全通過系爭路段前之兩處彎度及坡
      度更大之彎道者可知），反之駕駛以時速66公里之高速、
      高速檔，且未試踩剎車之方式行駛系爭下坡彎道者，則縱
      使其係駕駛小客車或中型巴士者其亦常能發生車禍，是本
      件車禍之發生實與「被告是否禁止或管制大客車通行於系
      爭肇事地點路段」間並無相當因果關係，或至少應舉證證
      明有因果關係之原告亦迄未舉證證明其間有相當因果關係
      ，從而原告之本件請求仍無理由而不應准許。
    5.正昇公司設計之「楠西鄉南188線彎道改善工程」之設計
      圖，與「公路路線設計規範明細表」之標準是否符合乙節
      ，亦與本件之判斷無關：按另案交通部99年1月22日復函
      謂「依據本局93年頒布交通工程手冊2‧1節規定…該路段
      標示速限50KPH，則其實際設計速率不得低於50KPH，方能
      達到在良好情況安全行駛之目的」云云，其於本案之判斷
      並無意義。蓋以：其一、系爭道路係興建於72年間，其自
      不能依93年頒布之交通工程手冊予以論斷，然交通部之上
      開函文並未慮及此點；其二、依規定系爭路段之速限係「
      以50公里/小時為基準再行減速至隨時可以煞停之程度」
      ，而非係如交通部復函所稱之「該路段標示速限50KPH」
      ，然交通部之上開函文亦未慮及此點；其三、交通部復函
      所稱「該路段標示速限50KPH，則其實際設計速率不得低
      於50KPH」云云，可知速限如係50公里/小時者，則其實際
      設計速率達50公里/小時者即符合規定，而不以高於50公
      里/小時為必要，而另案之台灣省土木技師公會之鑑定報
      告即係以此為基準進行鑑定，且該鑑定報告認為「系爭道
      路於95年12月3日發生系爭事故當時之道路狀況是否符合
      公路路線設計規範明細表之要求乙節無從鑑定」及「本件
      車禍之發生與系爭路段之設計是否符合公路路線設計規範
      明細表乙節無相當因果關係」已如前述，是交通部之上開
      函文於本案之判斷言並無意義，更何況本件其實應以「以
      50公里/小時為基準再行減速至隨時可以煞停之程度」之
      規定速限而為系爭道路實際設計速率之判斷、不應逕以50
      公里/小時之速限而為系爭道路實際設計速率之判斷致交
      通部之上開函文於本件判斷益無意義可言。
  (三)退步言之，原告就其已與八方通運有限公司和解暨就已領
      取保險給付之部分（即原告就其損害在金額1700萬元之範
      圍內），已不得再對被告為請求：
    1.按強制汔車責任保險法第32條規定「保險人依本法規定所
      為之保險給付，視為被保險人損害賠償金額之一部分；被
      保險人受賠償請求時，得扣除之」、同法第9條第2項規定
      「本法所稱被保險人，指經保險人承保之要保人及經該要
      保人同意使用或管理被保險汔車之人（通常為司機）」、
      同法第33條規定「汔車交通事故之發生，如可歸責於被保
      險人以外之第三人，保險人於保險給付後，得代位行使被
      保險人對於第三人之請求權」，民法第274條規定「因連
      帶債務人中之一人為清償、代物清償、提存、抵銷或混同
      而債務消滅者，他債務人亦同免其責任」。基上規定首先
      就原告所受領之強制責任險給付部分，此應認係八方通運
      有限公司對原告所為損害賠償給付之一部分，是原告之損
      害在該強制責任險給付金額之範圍內自已獲得填補而不再
      有損害，從而原告就該強制責任險給付金額之範圍自不得
      再對被告主張其有損害而為請求至明（此係自原告所受之
      損害已獲填補之觀點而論，故縱認被告之責任與八方通運
      有限公司等人之責任係屬不真正連帶責任而非屬共同侵權
      連帶責任者，原告就其損害已獲填補之部分仍不得對被告
      為請求，此由最高法院85年度台上字第975號判決亦可知
      之）；何況，國家賠償責任亦屬侵權責任，是如認被告應
      負國家賠償之損害賠償責任者，被告亦係與八方通運有限
      公司共同對原告負擔共同侵權之連帶賠償責任，既然原告
      所受領之強制責任險給付依法係屬八方通運有限公司對原
      告所為損害賠償給付之一部分，則依前引民法第274條規
      定，被告就該原告所受領之強制責任險給付之部分自亦同
      免責任；準此，則不論自損害已獲填補之觀點（不以共同
      侵權為前提）、或自民法第274條之觀點（以共同侵權為
      前提），原告就其已獲強制責任險理賠之部分均不得再對
      被告為主張或請求；其次，就原告獲取旅遊平安險之部分
      ，則原告並未證明該部分之保險費係由原告所支付者（因
      該旅遊平安險亦可能係由八方通運有限公司所投保並給付
      保險費者，若然則其保險給付即屬八方通運有限公司之賠
      償金額之一部分，是原告如主張該部分之保險費係由原告
      所支付者自須由原告負舉證責任），從而原告就其所獲賠
      之旅遊平安險金額自亦係屬填補原告之損害而應自原告請
      求之損害額中扣除（最高法院19年上字第252號判例稱「
      關於侵權行為損害賠償之請求權，以受有實際損害為成立
      要件，若絕無損害亦即無賠償之可言」、暨前引之最高法
      院85年度台上字第975號判決可供參照）。本件，原告已
      獲強制責任險及旅遊險之保險給付共計500萬元，衡諸前
      引法條規定、暨原告之損害確實已獲5000萬元之填補之觀
      點，則原告就此金額自不得再對被告為請求。
    2.次按，就原告與八方通運有限公司和解所獲取之賠償金額
      之部分、暨原告與訴外人李茂璋、吳建信和解所獲取之賠
      償金額之部分，同樣不論係自原告之損害已獲填補之觀點
      而論（不以共同侵權為前提）、抑或係自民法第274條之
      觀點而論（以共同侵權為前提），則原告就其已受領之賠
      償金額自亦不得再對被告為主張或請求。(1)就原告與八方
      通運有限公司和解所獲取之賠償金額：1,200萬元。(2)就
      原告與訴外人李茂璋、吳建信和解所獲取之賠償金額：此
      部分包含原告在內之全部被害人業已經由財團法人中華民
      國消費者文教基金會所提起之團體訴訟而與訴外人李茂璋
      、吳建信成立訴訟上和解而取得對訴外人李茂璋、吳建信
      請求連帶給付116,617,332元之執行名義，就此部分鈞院9
      8年度重國字第３號甲股已向財團法人中華民國消費者文
      教基金會函詢其執行結果俾為計算本案請求金額之依據，
      併此敘明。綜上，原告之本件請求至少在其金額1700萬元
      之範圍內（即1200萬元加上500萬元），對被告已然不得
      為請求，亦即本件原告所請求10,914,674元之金額已獲填
      補而不得再對被告為主張及請求矣。
  (四)再退言之，原告請求之金額亦屬過高：
      按原告就其自身所受傷害之部分請求之精神慰撫金120萬
      元、就其父鍾鴻生及其母吳美秀死亡之部分請求精神慰撫
      金各360萬元者，其請求之金額均顯屬過高。蓋以原告因
      氣胸及骨折等傷害自95年12月3日至95年12月18日住院手
      術後已然痊癒出院，是原告就其自身所受傷害之部分請求
      120萬元之精神慰撫金者顯屬過高，被告認為此部分之精
      神慰撫金應以3至5萬元為適當；另被告認為原告就其父鍾
      鴻生及其母吳美秀死亡之部分所得請求之精神慰撫金應各
      以30萬元至50萬元為適當，是原告就此各請求360萬元之
      精神慰撫金者實屬過高。次按，原告就其自身傷害之部分
      請求之醫療費用為5萬元，然原告實際醫療費用之支出僅
      24,677元（就高雄榮民總醫院之收據如以健保部分負擔合
      計欄之金額相加者則得上開金額），如以收據實收金額欄
      相加者則其金額亦僅47,242元，是原告請求之醫療費用5
      萬元者亦屬過高。再按，原告所主張其對父鍾鴻生及其母
      吳美秀之扶養費損害金額各994,722元，被告不予認同。
      蓋其一、原告係以高雄市平均每人每月消費支出18,319元
      做為計算扶養費損害之依據，然依原告之父鍾鴻生及母吳
      美秀之經濟能力，其等能否負擔原告每月18,319元之扶養
      費者尚有疑問，是被告認為原告所得請求之扶養費應以申
      報所得稅之親屬寬減額77,000元為其計算基礎始為正當合
      理；其二、原告於其起訴狀所列計算出扶養費為各994,72
      2元之計算式，其說明並不清楚明確，致被告不明所以。
  (五)再退言之，本件亦有過失相抵規定之適用：
      按本件系爭大客車之駕駛原為訴外人嚴慧文，然於事故當
      時嚴慧文卻係委由已於95年6月20日遭吊銷營業大客車駕
      照之訴外人吳建信駕駛系爭大客車致釀本件事故。原告等
      任由嚴慧文委由已於95年6月20日遭吊銷營業大客車駕照
      之吳建信駕駛系爭大客車而未加以異議致釀本件事故者，
      自有能注意而不注意之情形，原告等自應依民法第217條
      規定（尤其民法第217條第2項規定）負擔與有過失之責任
      （依最高法院86年度台上字第3611號判決意旨所示則被害
      人與有過失之成立不以被害人違反注意義務為必要，即被
      害人只須能注意而不注意即足成立與有過失，此與侵權責
      任之成立必須應注意、能注意而不注意者尚有不同）。次
      按，原告或可能援引最高法院94年度台上字第1909號判決
      而主張其因無從指派大客車之駕駛人致其對大客車之駕駛
      人並無指揮監督關係而不應適用過失相抵之規定云云。惟
      查，最高法院74年度台上字第1170號判例稱「駕駛機車有
      過失致坐於後座之人被他人駕駛之車撞死者，後座之人係
      因藉駕駛人之載送而擴大其活動範圍，駕駛人為之駕駛機
      車，應認係後座之人之使用人，原審類推適用民法第224
      條規定依同法第217條第1項規定，減輕被上訴人之賠償金
      額，並無不合」，準此則最高法院94年度台上字第1909號
      判決顯未慮及民法第224條之規定，致違背最高法院74年
      度台上字第1170號判例見解，是原告如援引最高法院94年
      度台上字第1909號判決而為主張者亦無足取，亦即系爭大
      客車之司機乃為原告之使用人致該司機之「不具駕駛資格
      」、「未依系爭路段之標誌標線速限等規定行駛」等過失
      乃亦視同為原告之過失並致原告應被認定為就本件車禍之
      發生與有過失。縱使僅以最高法院94年度台上字第1909
      號判決而論，該判決係謂「乘客搭乘計程車時，對於司機
      之駕駛行為無從予以指揮監督，依上說明，自無類推適用
      修正前民法第217條過失相抵規定之餘地」云云，其判決
      意旨亦係僅謂乘客在搭上計程車後對於計程車司機載客途
      中之駕駛行為（如闖紅燈、超速等等）並無指揮監督之權
      （按：此種見解如果成立則乘客對於司機之違規、甚至危
      險駕駛行為均無制止義務而可任意利用卻不必負擔任何責
      任，故此種見解實難贊同），非謂乘客對於司機之駕駛資
      格亦無選任及拒絕搭乘之權（駕駛資格與駕駛行為乃屬兩
      回事），是原告縱引用最高法院94年度台上字第1909號判
      決者其亦與本件情形不同而無適用餘地。
  (六)並聲明：1.原告之訴駁回。2.訴訟費用由原告連帶負擔。
      3.如受不利判決，願供擔保請准宣告免為假執行。
三、兩造不爭執事項：（本院卷，第147~148頁）
  (一)原告與其父鍾鴻生、母吳美秀，於95年12月3日與高雄市
      鼎金國小家長會成員及家屬，搭乘八方通運有限公司車號
      AA-910大型遊覽車至臺南縣楠西鄉梅嶺遊玩，同日下午4
      時26分許，回程經臺南縣楠西鄉○○村○○○○鄉道由梅嶺
      山上往山下7公里處下坡轉彎路段時，遊覽車突然失控衝
      下30公尺深之溪谷，造成車內45人，有22人死亡、23人輕
      重傷。本案車禍造成原告父親鍾鴻生、母親吳美秀死亡，
      另原告受有雙側肺挫傷併左側氣胸、左側股骨髁閉鎖性骨
      折、頭部損傷、右側上眼瞼撕裂傷及多處擦傷之傷害，有
      奇美醫院柳營分院診斷證明書、本院檢察署95南相甲字第
      120410、120414號相驗屍體證明書可證（本院補字卷，第
      42~43頁、第45頁）。
  (二)原告前向被告臺南縣政府請求國家賠償，經被告臺南縣政
      府以98年1月23日府行濟字第0970269338號函拒絕賠償。
  (三)系爭肇事路段原係產業道路，被告於民國72年拓寬後納入
      公路鄉道系統編定為南188線，依交通部於75年12月26日
      以交技（75）字第30204號函頒訂「公路路線設計規範明
      細表」，系爭肇事路段之公路等級（區○○○○路至六級
      路）屬六級路，其行政系統分類屬鄉道，其功能系統分類
      屬地區公路，依地區分類屬山嶺鄉區，最低設計速率30公
      里/小時等情，此有被告96年6月12日府觀建字第
      0960126786號函及公路路線設計規範明細表可憑（本院補
      字卷，第40~41頁）。
  (四)依交通部公路總局93年頒布交通工程手冊2.1節規定，「
      設計速率」乃係指在良好情況公路上能安全行駛車輛維持
      的最高速率，其用以決定公路幾何之彎道、超高、坡度及
      視距等設計要素，爰速限之訂定不得超過該路段之實際設
      計速率；若該路段標示速限50KPH，則其實際設計速率不
      得低於50KPH，方能達到在良好情況安全行駛之目的，有
      交通部99年1月22日交授公字第0990001087號函附卷可參
      （本院卷，第142頁）。
  (五)原告因本件車禍受傷，由奇美醫院柳營分院轉入高雄榮民
      總醫院治療，支出救護車費用4,830元，有福星救護車費
      收據可憑（本院補字卷，第37頁）。
  (六)因本件車禍事件，原告於奇美醫院柳營分院、高雄榮民總
      醫院、洪崇傑中醫診所就醫，共支出醫療費47,242元，有
      奇美醫院柳營分院收費收據9紙、高雄榮民總醫院醫療費
      用收據3紙、洪崇傑中醫診所收據2紙可參（本院補字卷，
      第27~36頁）。
  (七)因本件車禍事件，原告支出看護費31,400元，有檤亨企業
      有限公司病患聘僱照顧服務員費用代收轉付證名單為憑（
      本院補字卷，第26頁）。
  (八)原告為鍾鴻生支出喪葬費及塔位費用248,000元；吳美秀
      支出喪葬費及塔位費用191,000元，有收據9紙可證（本院
      補字卷，第16~18頁、第20~21頁）。
四、本件經協商並簡化爭點，確認兩造爭執事項如下：（本院卷
    ，第148頁）
  (一)被告在本次車禍事件中，有無設置管理欠缺而應負國家賠
      償之情事？
  (二)被告有無過失？而應負侵權行為損害賠償責任之情事？
五、茲就上開兩造之爭點，分述本院得心證理由如下：
  (一)被告在本次車禍事件中，有無設置管理欠缺而應負國家賠
      償之情事？
    1.原告主張被告設置管理有欠缺，無非以被告為系爭肇事路
      段之設置及管理機關，於興建系爭肇事路段時未依公路路
      線設計規範明細表之設計要求興建設置，其後亦未依公路
      路線設計規範明細表之設計要求進行整修，且未設防護牆
      、無超高漸變設計及既有紐澤西護欄不符規定，又違反交
      通標誌標線號誌設置規則，未設置警告標誌、右彎或左彎
      標誌、連續彎路標誌、陡坡標誌，速限標誌及標字、輔2
      標誌，有設置上之欠缺；又系爭肇事路段屬陡坡危險路段
      ，不適合遊覽車等大型客車行駛，被告未禁止大型遊覽車
      進入系爭肇事路段，且訂定速限為50公里，亦有管理上之
      欠缺，致發生本件車禍等情為據，經查：
    (1)系爭肇事路段原係產業道路，被告於民國72年拓寬後納入
      公路鄉道系統編定為南188線，依交通部於75年12月26日
      以交技（75）字第30204號函頒訂「公路路線設計規範明
      細表」，系爭肇事路段之公路等級（區○○○○路至六級
      路）屬六級路，其行政系統分類屬鄉道，其功能系統分類
      屬地區公路；依地區分類屬山嶺鄉區，最低設計速率30公
      里/小時等情，此有原告96年6月12日府觀建字第09601267
      86號函及公路路線設計規範明細表附卷可憑（本院補字卷
      ，第40~41頁）。惟「公路路線設計規範明細表」係交通
      部於75年12月26日以交技（75）字第30204號函頒訂，就
      「公路路線設計規範明細表」頒訂前已設置之公路，應不
      適用「公路路線設計規範明細表」之規定，俾於法律不溯
      及既往之原則不相違背，在「公路路線設計規範明細表」
      頒訂後所設置之公路，則不得排除適用。系爭肇事路段係
      被告早於民國72年拓寬後即納入公路鄉道系統，依上開說
      明，應無「公路路線設計規範明細表」規定之適用，被告
      並無依「公路路線設計規範明細表」之規定設置及進行整
      修系爭肇事路段之義務，原告自不能以交通部於75年12月
      26日以交技（75）字第30204號函頒訂之「公路路線設計
      規範明細表」，逕以主張被告於系爭道路興建時未依公路
      路線設計規範明細表之設計要求興建設置，其後亦未依公
      路路線設計規範明細表之設計要求進行整修，認被告於系
      爭肇事路段設置或管理有欠缺，而應負國家賠償責任。又
      原告復未具體指出原告應設置防護牆、超高漸變設計之法
      令依據，且亦未舉證證明原有設置之紐澤西護欄有何不符
      規定之事實，其空言主張被告為系爭道路之主管機關，應
      負有使其施工符合法令要求之義務云云，並無可採。
    (2)按道路交通標誌標線號誌設置規則第22條規定：「有左列
      情形之一者，應設置警告標誌：一、急彎路段。二、險坡
      路段。三、交岔路口。四、道路施工路段。五、鐵路平交
      道附近。六、臨時突發危險情況路段。七、其他路況特殊
      路段。」，依同規則第23條第4款規定：「警告標誌之設
      計，依左列規定：…四、警告標誌設置位置與警告標的物
      起點之距離，應配合行車速率，自四五公尺至二○○公尺
      為度，如受實際情形限制，得酌予變更。但其設置位置必
      須明顯，並不得少於安全停車視距。」，原告主張被告未
      依道路交通標誌標線號誌設置規則第22條及第23條第4款
      設置警告標誌，並提出聯合報95年12月5日報導及蘋果日
      報95年12月5日空中鳥瞰照片為證（本院97年度重國字第2
      號卷(二)，以下簡稱前案卷(二)，第146~147頁背面），然聯
      合報95年12月5日報導謂：「通往梅嶺風景區○○路既陡
      又彎，臺南縣府只在路旁豎立『請用低速檔』警告牌，但
      不管制遊覽車行駛。」等語，並刊登「下坡路段長請用低
      速檔」之告示牌照片；又依蘋果日報95年12月5日空中鳥
      瞰照片可知，系爭肇事地點下坡彎道前，地面上設有3處
      減速標線，原告主張被告未依道路交通標誌標線號誌設置
      規則設置標誌標線，應無可採。
    (3)次按道路交通標誌標線號誌設置規則第24條規定：「彎路
      標誌分為右彎標誌『警1』及左彎標誌『警2』，用以促使
      車輛駕駛人減速慢行，低於左表規定之曲線半徑及視距路
      段應設置之。」；第25條規定：「連續彎路標誌，用以促
      使車輛駕駛人減速慢行，設於路線具有反向曲線或連續轉
      彎，其曲線半徑及視距低於前條表所列規定之路段。第一
      彎道先向右者用『警3』，第一彎道先向左者用『警4』。
      本標誌設於連續急彎路段，至少每隔二公里應設置一面，
      標誌牌下緣應設附牌說明其長度，促使車輛駕駛人預知前
      途尚有連續急彎之里程。標準型附牌例如左：．．．」；
      第26條規定：「險坡標誌，用以促使車輛駕駛人小心駕駛
      。設於道路縱坡在百分之七以上之路段。險升坡用『警5
      』，險降坡用『警6』。本標誌牌下緣設附牌，說明該險
      坡屬『升坡』或『降坡』，其坡度及長度，標準型附牌圖
      例如左：」；第85條規定：「最高速限標誌『限5』，用
      以告示車輛駕駛人前方道路最高行車時速之限制，不得超
      速。設於以標誌或標線規定最高速限路段起點及行車管制
      號誌路口遠端適當距離處；里程漫長之路段，其中途得視
      需要增設之。本標誌與第一百七十九條速度限制標字得同
      時或擇一設置。本標誌圖案為假定數字，其限制之時速由
      主管機關參照路線設計、道路狀況、交通量、肇事資料及
      其他因素定之。規定行車速率限制每小時之公里數，應為
      五之倍數。設置圖例如左：．．．」；第134條規定：「
      安全方向導引標誌『輔2』，用以促使車輛駕駛人減速慢
      行，並引導行駛安全方向。視需要設於易肇事之彎道路段
      或丁字路口。本標誌為黃底黑色圖案，箭頭圖案方向得隨
      實際路況而調整。本標誌設於彎道路段時，不得少於三面
      。雙向設置時，路面應劃設分向限制線或增設反光路面標
      記。其設置圖例如左：．．．」；第179條規定：「速度
      限制標字，用以告示車輛駕駛人前方道路最高行車時速之
      限制，不得超速。設於以標誌或標線規定最高速限路段起
      點及行車管制號誌路口遠端適當距離處；里程漫長之路段
      ，其中途得視實際需要增設之。本標字與第八十五條最高
      速限標誌得同時或擇一設置。本標字為黃色數字。圖例如
      左:．．．」。原告主張肇事路段未設右彎或左彎標誌、
      連續彎路標誌、陡坡標誌，速限標誌及標字、輔2標誌一
      節，並提出聯合報95年12月5日報導及蘋果日報95年12月5
      日空中鳥瞰照片為證（前案卷(二)，第146-147頁背面），
      然聯合報95年12月5日報導係謂「通往梅嶺風景區○○路
      既陡又彎，臺南縣府只在路旁豎立『請用低速檔』警告牌
      ，但不管制遊覽車行駛」等語，並刊登「下坡路段長請用
      低速檔」之告示牌照片，該篇報導之重點在於原告僅有豎
      立告示牌，但未管制遊覽車通行，非如原告主張報導「僅
      用路旁樹立『一只』警告標誌」，核與原告主張不符，況
      依蘋果日報95年12月5日空中鳥瞰照片，因空中拍攝距離
      路面有相當距離，除明顯可見系爭肇事地點下坡彎道前，
      地面上設有3處減速標線外，未能看清楚其他標誌設置情
      形，原告復未能進一步舉證證明本件事故發生時，被告有
      何未設右彎或左彎標誌、連續彎路標誌、陡坡標誌，速限
      標誌及標字、輔2標誌之事實，亦難認定原告之主張可採
      。
    (4)本件曾囑託台灣省土木技師公會，以最低設計速率50公里
      /小時為基礎（係依被告訂定速限50公里/小時為據），經
      鑑定技師於98年9月3日會同本院97年度重國字第2號案件
      之原告洪志明與被告訴訟代理人前往鑑定標的物附近（南
      188線6K+900～7K+000）進行現場會勘照相，測量人員在
      南188線自6K+400至7K+780路段作道路現況測量，並將測
      量資料繪製成圖面（即1.實際測量路線平面圖。2.實際測
      量縱斷面圖。3.實際測量橫斷面圖。），加以分析（即4.
      道路中心線各樁號地面高程及縱坡度分析。5.道路轉彎處
      各IP點及轉彎半徑分析。6.道路超高分析。7.道路路拱分
      析。8.道路現況是否符合公路路線設計規範之研判），並
      以最低設計速率50公里/小時為基礎，鑑定事項及鑑定結
      果如下：
      臺南縣楠西灣丘村南188線由梅嶺山往下7公里路段前後
        600公尺肇事路段，其路面以95年12月3日肇事當時之設
        置狀況，是否符合公路路線設計規範明細表第六級山嶺
        區之各項設計要求？
        鑑定結果：依據正昇工程顧問公司提供之楠西鄉南188
        線彎道改善工程之設計圖說及本次鑑定實際測量之圖說
        研判：南188線由梅嶺山往下7公里路段前後600公尺肇
        事路段，並不完全符合公路路線設計規範明細表第六級
        山嶺區之各項設計要求。
      上開肇事路段若有不符合公路路線設計規範明細表之要
        求，其不符之差異比率若干？該不符之差異比率是否在
        容許誤差範圍內？如本件肇事之營業大客車若完全遵守
        當地樹立之「彎道遵行方向標誌」、「險降坡試踩煞車
        標誌」、「減速標線」、「行車速限30公里」等標誌行
        駛者，就不會發生本件車禍？肇事路段不符合設計規範
        是否為本事件車禍之發生原因之一？（係指具有相當因
        果關係之原因而言）
        鑑定結果：
        I在肇事路段（南188線6K+400至7K+780）
          (甲)符合公路路線設計規範者有車道寬、路肩寬、超高
            、正常路拱、複曲線等項。
          (乙)不符合公路路線設計規範者有平曲線最小半徑及最
            大縱坡度二項，列比較表如下：
┌────┬─────────────┬──────────────────┐
│        │公路路線設計規範值        │道路現況值                          │
├────┼─────────────┼──────────────────┤
│平曲線  │速限50公里/小時Rmin=75公尺│25、16、26、30、45、35、25、35、50、│
│最小半徑│速限30公里/小時Rmin=25公尺│30、25、//、25、100、50、43、45、40 │
│        │                          │、25、15、20、25共21處              │
├────┼─────────────┼──────────────────┤
│最大    │速限50公里/小時Gmax=9%    │7.56%、10.52%、10.05%、12.66%、8.86%│
│縱坡度  │速限30公里/小時Gmax=11%   │、// 14.52%、14.57%、16.22%、14.0%、│
│        │                          │15.92%、10.49%、16.55%、8.76%共13段 │
├────┼─────────────┴──────────────────┤
│        │速限50公里/小時平曲線最小半徑符合者1處，不符合者20處，不符合比率│
│        │95%。                                                           │
│        │速限50公里/小時最大縱坡度符合者3處，不符合者10處，不符合比率77% │
│        │。                                                              │
│分析結果├────────────────────────────────┤
│        │速限30公里/小時平曲線最小半徑符合者18處，不符合者3處，不符合比率│
│        │14%。                                                           │
│        │速限30公里/小時最大縱坡度符合者6處，不符合者7處，不符合比率54%。│
└────┴────────────────────────────────┘
        II上列路段之平曲線最小半徑及最大縱坡度不符合公路
          路線設計規範值之比較偏高，可能係當初道路定線時
          考量地形受限或經費或徵收土地困難等其他因素。
        III本件肇事之營業大客車若完全遵守「彎道遵行方向標
          誌」、「險降坡試踩煞車標誌」、「減速標線」、「
          行車速限30公里」等標誌行駛者，可能不會發生本件
          車禍。因為肇事前之彎道在6K+960附近為IP12，R=25
          公尺，之前本案大客車由梅嶺山下坡時曾經過7K+720
          至7K+680彎道即IP20及IP19，R=20公尺及R=15公尺，
          此二彎道比肇事前彎道更彎，大客車尚能安全通過，
          顯然已減速慢行。
        Ⅳ依據公路路線設計規範明細表之要求，本案肇事地點
          之彎道，平曲線最小半徑R=25公尺，尚符合速限30公
          里/小時之規定，但不符合速限50公里/小時之要求（
          R=75公尺）。換句話說，在肇事之彎道處，依速限30
          公里/小時行駛是安全的；但依速限50公里/小時行駛
          則未必安全。
      此有台灣省土木技師公會98年11月3日（98）省土技字第
      5889號函附安全鑑定鑑定報告書（案號98-0767）1冊在卷
      可憑（鑑定報告，第8~10頁）。
    (5)依上開鑑定結果可知，系爭肇事路段（即南188線由梅嶺
      山往下7公里路段前後600公尺），並不完全符合公路路線
      設計規範明細表第六級山嶺區之各項設計要求，在肇事路
      段（即南188線6K+400至7K+780）除車道寬、路肩寬、超
      高、正常路拱、複曲線等項符合公路路線設計規範外，平
      曲線最小半徑及最大縱坡度則不符合公路路線設計規範。
      以速限50公里/小時平曲線，最小半徑符合者1處，不符合
      者20處，不符合比率95%；以速限50公里/小時最大縱坡度
      符合者3處，不符合者10處，不符合比率77%，亦即系爭肇
      事路段之平曲線最小半徑及最大縱坡度不符合公路路線設
      計規範值之比率偏高，惟系爭肇事路段係被告早於民國72
      年拓寬後納入公路鄉道系統，無「公路路線設計規範明細
      表」規定之適用，即被告並無依「公路路線設計規範明細
      表」之規定設置及進行整修系爭肇事路段之義務，已如上
      述，雖系爭肇事路段之平曲線最小半徑及最大縱坡度不符
      合公路路線設計規範，且比率偏高，仍難據此認定原告就
      系爭肇事路段有何設置上之欠缺。
    2.被告未禁止大型遊覽車（即營業大客車）進入系爭肇事路
      段，且訂定速限為50公里/小時，有無管理上之欠缺：
    (1)依上開鑑定結果認定系爭肇事前之彎道在6K+960附近為IP
      12，R=25公尺，肇事之營業大客車由梅嶺山下坡時曾經過
      7K+720至7K+680彎道即IP20及IP19，R=20公尺及R=15公尺
      ，此二彎道比肇事前彎道更彎，大客車尚能安全通過，顯
      然已減速慢行，故肇事之營業大客車若完全遵守「彎道遵
      行方向標誌」、「險降坡試踩煞車標誌」、「減速標線」
      、「行車速限30公里」等標誌行駛，可能不會發生本件車
      禍，亦即在肇事之彎道處，依速限30公里/小時行駛是安
      全的；但依速限50公里/小時行駛則未必安全。惟依本院
      前案囑託台灣省土木技師公會另就下列事項鑑定，該會鑑
      定事項及鑑定結果如下：
      上開肇事路段若符合公路路線設計規範之要求，以肇事
        營業大客車於肇事當時車況及駕駛方式下坡行駛，是否
        仍會發生本事件車禍？
        鑑定依據：
        I根據中央警察大學95年12月26日（案由：臺南縣楠西
          鄉灣丘村南188線7公里附近交通事故案）道路交通事
          故鑑定報告書（下稱中央警大鑑定報告書）第18頁第
          8項「…甲車（即肇事營業大客車）於事故發生前行
          駛速率曾到達時速70公里（A點），之後有作煞車減
          速動作使行車速率降至57公里（B點），隨即速率又
          上升至66公里（C點），速率記錄刻針開始晃動刻劃
          ，推定此時甲車右前車頭開始撞擊西向車道路側水泥
          護欄，並於衝出護欄後掉落至肇事終止位置之山溝上
          ，甲車右前車頭與山溝西岸堤防發生初始碰觸時，行
          駛速率記錄刻針刻劃至速率記錄50公里（E點），當
          甲車於肇事終止位置形成最大車損時，行駛速率記錄
          刻針刻劃至速率記錄10公里，…。」。
        II根據在上列中央警大鑑定報告書第32頁第10項，鑑定
          結果：「本案事故發生導因於甲車駕駛人從梅嶺往楠
          西方向行駛在南188線，在行經南188線7公里附近之
          下坡左彎路段，未充分注意道路狀況，使車速上升至
          70 公里/小時，在煞車時又因後軸右側輪胎胎壓不足
          以抵抗因煞車及向左轉向所產生之側向摩擦力，導致
          輪胎橡膠胎體與鋼圈結合緊密度不足，而使後軸右側
          輪胎消氣胎壓降低，造成駕駛人無法操控甲車，而衝
          撞西向路側護欄，翻落路側駁崁下方之山溝。」。
        鑑定結果：
        肇事營業大客車於肇事當時車況及駕駛方式下坡行駛，
        在到達出事彎道時，車速為66公里/小時，已在超速行
        駛狀態（大於速限50公里/小時）。所以出事之危險性
        大增。即使上開肇事路段若符合公路路線設計現範明細
        表之要求，亦難保不出事。
      上開肇事路段於案發時之路況，是否適合營業大客車行
        駛？如不適合，路況是否亦為本事件車禍發生原因之一
        ？（係指具有相當因果關係之原因而言）
        鑑定結果：
        I依工程觀點而言，上開肇事路段於案發時之路況就營
          業大客車而言，只適合低速行駛，不適合高速行駛。
        II至於路況是否亦為本件車禍發生原因之一尚難明確認
          定。依現有之路況，是否影響行車安全與所定之速限
          有關。至於大客車之速限，小客車之速限多少才合適
          ；或就不同路段訂定不同速限，需請專業人士研究訂
          定。
        III就公路路線設計規範明細表第六級山嶺區之規定最低
          設計速率為30公里/小時，至於本案法院委託鑑定之
          速率為50公里/小時，是有不同。但50公里之速率比
          30公里之速率在同一彎道開車時，危險性更高。
      請對正昇工程顧問有限公司（以下稱正昇公司）就工程
        名稱「楠西鄉南188線彎道改善工程」之設計圖說，鑑
        定依工程圖說之設計，是否符合公路路線設計規範明細
        表第六級山嶺區之各項設計要求？並請就設計之標準與
        該規範明細表之各項要求，臚列其對照表。
        鑑定結果：
        就正昇公司設計之「楠西鄉南188線彎道改善工程」之
        設計圖說與公路路線設計規範明細表第六級山嶺區之各
        項要求，就重點編列對照表如下：
┌──────┬─────┬─────┬─────┬─────┐
│            │公路規範  │正昇工區1 │正昇工區2 │正昇工區3 │
├──────┼─────┼─────┼─────┼─────┤
│最低設計速率│30公里/小 │未標示    │未標示    │未標示    │
│            │時        │          │          │          │
├──────┼─────┼─────┼─────┼─────┤
│車道寬      │3M～3.75M │3.5M～4.2M│  4M～5M  │3.5M～4.5M│
│            │          │ （符合） │ （符合） │ （符合） │
│            │          │          │          │          │
├──────┼─────┼─────┼─────┼─────┤
│路肩寬      │外側1M    │ 1M～0.5M │ 1M～0.5M │ 1M～0.5M │
│            │內側0.5M  │ （符合） │ （符合） │ （符合） │
├──────┼─────┼─────┼─────┼─────┤
│平曲線      │          │IP1 R=25M │IP1 R=25M │IP1 R=15M │
│最小半徑    │          │ （符合） │ （符合） │（不符合）│
│            │25M～30M  ├─────┼─────┼─────┤
│            │          │IP2 R=16M │IP2 R=100M│IP2 R=20M │
│            │          │（不符合）│ （符合） │（不符合）│
├──────┼─────┼─────┼─────┼─────┤
│            │          │          │   1.6%   │   16.4%  │
│            │          │          │ （符合） │（不符合）│
│最大縱坡度  │11%       │ 0.17%    ├─────┼─────┤
│            │          │（符合）  │  15.26%  │  7.94%   │
│            │          │          │（不符合）│ （符合） │
├──────┼─────┼─────┼─────┼─────┤
│最大超高    │6%～10%   │未標示    │5.2%～2.69│   9.9%   │
│            │          │          │%         │ （符合） │
│            │          │          │  （符合）│          │
└──────┴─────┴─────┴─────┴─────┘
      依前開「楠西鄉南188線彎道改善工程」之設計圖說，
        可否判斷改善前之舊有道路，是否符合公路路線設計規
        範明細表第六級山嶺區之各項設計要求？
        鑑定結果：
        I本案申請鑑定之範圍為南188線6k+400至7k+780路段
          ；而正昇公司設計工區1、工區2、工區3共3處在本路
          線段內。而且工區l、2、3僅就彎道部分作改善，其
          他路段之舊有道路，並無資料可供參考。
        II參照（該安全鑑定鑑定報告書）第(五)項對照表，正昇
          公司在彎道改善部分有下列二項不符公路設計規範第
          六級山嶺區之要求。
          (甲)平曲線最小半徑小於25公尺者有三處不符合規範要
          求，其符合之比率＝3/6＝50%，不符比率＝50%。
          (乙)最大縱坡度大於11%者有二處不符合規範要求，其
            符合之比率=3/5＝60%，不符比率＝40%。
      如不能逕依前開（正昇公司「楠西鄉南188線彎道改善
        工程」）設計圖說判定，則請至該「楠西鄉南188線彎
        道改善工程」之設計圖所示工區1至工區3（即6K+ 400
        至7K +780）路段實際量測，以鑑定其完成現況是否符
        合前開設計規範之各項要求？並據此鑑定改善前之舊有
        道路是否符合設計規範之要求？
        鑑定結果：
        I本案之鑑定，除參考正昇公司之彎道改善工程圖說外
          ，其餘路段（6K+400至7K+780）因無改善前之舊有道
          路資料可供參考，故由鑑定單位之測量人員依道路現
          況實際之測量資料繪製成圖面，作為鑑定之依據。
        II至於改善前之舊有道路是否與鑑定時之現況相同，需
          查詢相關主管機關才能確認。
        III有關肇事路段是否符合公路路線設計規範標準，內容
          詳本報告第11大項鑑定結果及分析第(二)項。
      上(1)至(5)所示之鑑定事項及鑑定結果，有台灣省土木技師
      公會98年11月3日（98）省土技字第5889號函附安全鑑定
      鑑定報告書（案號98-0767）1冊在卷可憑（鑑定報告，第
      10至15頁）。
    (2)是依上開鑑定結果可知，在系爭肇事路段前之彎道處，依
      速限30公里/小時行駛是安全的；但依速限50公里/小時行
      駛則未必安全，換言之，依被告訂定速限50公里/小時行
      駛非必然安全或必然不安全，則被告訂定速限50公里/小
      時是否適當，容有進一步檢討改善之必要，惟參諸在肇事
      地點前一個彎道之前尚有二個彎道，且該二彎道比肇事地
      點前一個彎道更彎，肇事營業大客車既能安全通過，其駕
      駛者顯然已經減速慢行，則駕駛者理應在下坡轉彎路段續
      行保持減速慢行之駕駛行為，然肇事大客車在續行下坡轉
      彎路段在到達肇事地點前一個之彎道時，其車速竟然高達
      66公里/小時，已超過被告訂定速限50公里/小時甚多，足
      認本件事故之發生係因肇事大客車以超過被告所訂定速限
      50公里/小時（即66公里/小時）之高速行駛下坡路段所致
      ，則肇事營業大客車既非在被告所訂定速限50公里/小時
      之情況下行駛下坡路段發生車禍，實難認定本件車禍與原
      告訂定速限50公里/小時有何相當因果關係，原告主張被
      告訂定速限為50公里/小時，有管理上之欠缺，且其與駕
      駛員之駕駛同為本件發生車禍之共同原因云云，尚無可信
      。至前案交通部99年1月22日函覆本院謂：「依據本局93
      年頒布交通工程手冊2.1節規定，「設計速率」係指在良
      好情況公路上能安全行駛車輛維持的最高速率，其用以決
      定公路幾何之彎道、超高、坡度及視距等設計要素，爰速
      限之訂定不得超過該路段之實際設計速率；該路段標示速
      限50KPH，則其實際設計速率不得低於50KPH，方能達到在
      良好情況安全行駛之目的」等語，此有交通部99年1月22
      日交授公字0990001087號函在卷足參（本院卷，第142~14
      3頁），被告訂定系爭路段速限50公里/小時，則該路段實
      際設計速率雖不得低於50公里/小時，然本件車禍之發生
      既與被告訂定速限50公里/小時並無相當因果關係，已如
      上述，則該路段實際設計速率是否不得低於50公里/小時
      ，與本件車禍之發生並無關聯性。
    (3)再依上開台灣省土木技師公會安全鑑定鑑定報告書所示鑑
      定結果可知，依工程觀點而言，系爭肇事路段於案發時之
      路況就營業大客車而言，只適合低速行駛，不適合高速行
      駛，亦即並非不適於營業大客車通行，但如通行應低速行
      駛，被告於案發時未禁止營業大客車通行，並無管理上之
      欠缺，堪以認定。雖被告於本件車禍發生後，於95年12月
      18 日以府工交字第0950269749號函公告系爭肇事路段禁
      行總重逾6.5噸、軸距4公尺之大客車，此有交通部99年1
      月22 日交授公字0990001087號函可憑足參（前案卷(二)，
      第247~248頁），惟被告於事故發生後，就系爭肇事路段
      所為管制大客車通行之管理行為，尚不得據此即認定被告
      先前未管制大客車通行有管理上之欠缺。至於上開鑑定報
      告就本件車禍發生後，正昇公司設計之系爭肇事路段彎道
      改善工程之設計圖，與公路路線設計規範明細表之標準是
      否符合，與本件車禍發生原因之判斷無關，亦難作為有利
      原告之認定。
  (二)被告有無過失？而應負侵權行為損害賠償責任之情事？
      綜上各情，本件被告就系爭肇事路段之設置及管理並無欠
      缺，原告並未能舉證證明被告有何過失之情事，則被告毋
      庸負國家賠償及侵權行為責任，至為明確。從而，原告依
      據國家賠償法及侵權行為之法律關係，訴請被告應給付原
      告5,514,674元暨自起訴狀繕本送達之翌日起至清償日止
      ，按週年利率百分之5計算之利息，為無理由，應予駁回
      。
六、本件事證已臻明確，兩造其餘攻繫及防禦，與本件判決結果
    不生影響，爰不逐一說明之。
七、又法院為終局判決時，應依職權為訴訟費用之裁判，民事訴
    訟法第87條第1項定有明文，參酌同法第91條第1項規定法院
    未於訴訟費用之裁判確定其費用額者，第一審受訴法院於該
    裁判有執行力後，應依聲請以裁定確定之之立法意旨，本院
    自得於本件判決時，一併確定兩造應負擔之訴訟費用額。本
    件訴訟費用確定為55,648元（即第一審裁判費55,648元），
    應由敗訴之原告負擔，爰確定如主文第2項所示。
八、結論：原告之訴為無理由，依民事訴訟法第78條、第87條第
    1項，判決如主文。
中    華    民    國    99    年    6     月    17    日
                  民事第三庭    法  官  孫玉文
以上正本證明與原本無異。
如不服本判決，應於送達後廿日內，向本院提出上訴狀並表明上
訴理由，如於本判決宣示後送達前提起上訴者，應於判決送達後
廿日內補提上訴理由書（須附繕本）。
中    華    民    國    99    年    6     月    17    日
                                書記官  蘇玟心

司法院資訊處製作；財團法人民間司法改革基金會備份。
